臺灣士林地方法院民事判決　　　　　　　　93年度建字第38號
原　　　告　千誠營造股份有限公司
法定代理人　郭祥光
訴訟代理人　丙○○
　　　　　　王宏濱律師
被　　　告　甲○○
當事人間請求給付工程款事件，本院於94年9月5日言詞辯論終結
，判決如下：
    主  文
被告應於原告將坐落臺北縣淡水鎮○○段三二四一建號，門牌臺
北縣淡水鎮○○路一八五之九號五樓建物交付被告之同時，給付
原告新臺幣壹佰肆拾壹萬陸仟肆佰壹拾玖元。
原告其餘之訴駁回。
訴訟費用由被告負擔。
本判決於原告以新台幣肆拾捌萬元供擔保後，得假執行。但被告
如於執行標的物拍定、變賣前，以新臺幣壹佰肆拾壹萬陸仟肆佰
壹拾玖元為原告預供擔保，得免為假執行。
原告其餘假執行之聲請駁回。
    事實及理由
一、原告起訴主張：被告係淡水幸福社區Ａ棟公寓（下稱系爭公
　　寓）之區分所有權人，所有建物之門牌為台北縣淡水鎮○○
　　路185之9號5樓，於民國88年921地震時，系爭社區因地震而
    嚴重受損，經區分所有權人會議授權系爭公寓管理委員會與
    原告簽立「台北縣淡水鎮幸福社區Ａ棟公寓拆除重建工程總
    約」（下稱重建總約），將毀損之系爭公寓拆除重建，並約
    定每戶每坪造價計新台幣（下同）46,500元，各住戶就其區
    分所有權利範圍之內部隔間、水電安裝則另與原告訂立工程
    細約。現系爭公寓重建工程已經完成，被告並已取得重建後
    坐落臺北縣淡水鎮○○段3241建號、門牌為台北縣淡水鎮○
    ○路185 之9 號5 樓建物（下稱系爭建物）之所有權狀，惟
    被告自始未與原告簽立工程細約，重建工程之各期工程款亦
    分文未付，經多次催繳，被告均未置理，系爭建物原約定之
    總工程款為1,918,272 元，扣除未施作之內部隔間裝修費用
    501,853 元（該部分已解除契約）後，被告依契約關係應給
    付1,416,419 元。若認重建總約效力不及於被告，依不當得
    利之法律關係，被告亦應返還所得系爭建物之利益1,416,41
    9 元。爰起訴請求被告給付1,416,419 元及遲延利息等語。
    並聲明：(一)被告應給付原告1,416,419 元及自支付命令送達
    被告時起至清償日止按週年利率5%計算之利息；(二)願供擔保
    請准宣告假執行。
二、被告辯稱：伊為系爭公寓之區分所有權人，系爭公寓雖因92
    1地震而受損，但伊並未同意拆除重建，亦未與原告簽立重
    建總約或工程細約。但伊有與原告洽談房屋磁磚顏色，伊有
    在最後之簽認單上簽名，但原告並未將室內隔間、水電安裝
    工程完成，伊目前已不願意原告再來施作室內裝修，伊對原
    告沒有信心。伊有跟原告說房子蓋好之後再付款，到現在原
    告鑰匙仍不交出。伊願意依原告前於91年9 月11日存證信函
    之通知內容支付工程款997,399元，但付錢時，原告應同時
    交屋。依建材表所示，原告有踢腳板、鐵窗、水管、開關，
    並沒有在價目表中扣除，編號依83、84頁為第16、29、30、
    31、32、33、34、38、40等項，原告沒施作部份據被告找人
    估價，需90多萬元，應扣除該價款等語。並聲明：(一)駁回原
    告之訴及假執行之聲請。(二)如受不利之判決，願供擔保請准
    宣告免為假執行。
三、兩造不爭執部分：(一)系爭建物登記被告為所有人。(二)系爭公
    寓重建工程被告部分未施作部分減帳明細表（原證8）前已
    傳真予被告。兩造爭點為：(一)兩造間有無契約關係？(二)被告
    有無不當得利？(三)被告應支付系爭建物之價款為何？(四)鐵窗
    等9 項室內裝修工程是否已施作？
四、本院得心證之理由：
  (一)原告主張兩造間有系爭公寓拆除重建之契約關係，系爭公寓
    管理委員會係代理被告與原告締結重建總約，被告應受該契
    約之拘束等語，被告則否認其有簽名同意重建。按「公寓大
    廈因震災毀損而辦理原地重建或修繕補強者，得經區分所有
    權人2 分之1 以上及其區分所有權應有部分合計2 分之1 以
    上之出席，召開區分所有權人會議，不受公寓大廈管理條例
    第31條第1 項規定之限制。重建或修繕補強之決議，應經全
    體區分所有權人及其區分所有權應有部分合計均超過2 分之
    1 同意為之」，修正前九二一震災重建暫行條例第17條之1
    第1 項定有明文。經查，系爭公寓因921 地震受損，經台北
    縣政府公告為建築物樑柱結構嚴重受損，為需強制疏散之危
    險建築物，有原告提出之台北縣政府88年9 月27日88北府工
    使字第364000號公告可稽，是依前揭規定，經公寓大廈區分
    所有權人會議之決議即可進行拆除重建，並不須全部區分所
    有權人同意始可拆除重建。系爭公寓業經合法程序決議拆除
    重建，並與原告簽訂重建總約等情，業據證人即系爭公寓管
    理委員會前主任委員乙○○到庭證述在卷可稽，足認被告縱
    未參與區分所有權人會議，該90年11月15日簽立之系爭公寓
    重建總約之效力，仍應及於被告。況被告自承其曾於91年4
    月13日就室內裝修去工務所挑選地磚、衛浴、廚具及內部隔
    間、水電安裝等，並在工程簽認單上簽字同意（本院卷54頁
    ），亦足認被告業已承認前揭重建總約之效力。從而，被告
    辯稱其並未簽約同意重建，故與原告間無契約關係云云，應
    非可採。
  (二)依重建總約第3 條之約定，每戶每坪造價為46,500元，系爭
    建物於重建前為36.95 坪，此外並增加地下停車位之費用，
    故總工程款為1,918,272 元，有原告提出系爭公寓每戶應付
    工程款總額表在卷可稽，亦為被告所不爭執。惟被告未依重
    建總約再與原告簽訂住戶細約，亦未辦理銀行貸款支付前揭
    工程款，原告因而於91年9 月11日以台北光復郵局第705 號
    存證信函通知系爭公寓管理委員會轉知被告，催告被告應給
    付至第6 期之工程款997,399 元，否則將停止室內裝修工程
    等語，被告接到通知後並未付款，原告即停止系爭建物之室
    內裝修工程至今。於本訴訟中被告表示不願再由原告繼續進
    行室內裝修工程之施作，原告亦主張不願為被告施作室內裝
    修工程，應認兩造對於未完成之室內裝修工程部分契約業已
    合意解除，該部分之工程款自應從總工程款中扣除。至於被
    告辯稱依原告前於91年9 月11日存證信函，係通知被告應支
    付工程款997,399 元，否則將不進行室內裝修工程，目前原
    告並未進行室內裝修工程，故其應只需支付工程款997,399
    元，原告即應點交系爭建物云云，然查，原告通知系爭公寓
    管理委員會轉知被告應支付工程款997,399 元時，只支付至
    第6 期款，有管理委員會轉知被告函件可稽（本院卷31頁）
    ，依付款辦法（本院卷102 頁）所示，係進行至4F樓板RC澆
    置完成，付款比例為總工程款之58% ，並非僅餘室內裝修之
    款項，況原告除被告系爭建物室內裝修工程未施作外，其餘
    樓層之RC澆置、外牆粉刷、磁磚舖設拆架均已完成，被告主
    張其支付該997,399 元，原告即應交付系爭建物云云，自不
    可採。
  (三)原告主張室內裝修工程未施作部分，依住戶細約附件5 文瑞
    建築師事務所建築工程估價單所定之細目單價計算，包括鐵
    窗25,000元、廚具25,000元、衛生設備及水電材料42,900元
    在內，該部分之工程款從寬列計501,853 元，自總工程款扣
    除後，被告應給付1,416,419元等語，有文瑞建築師事務所
    建築工程估價單及未施作部分減帳明細表在卷可稽。至於被
    告辯稱依建材表所示，原告有踢腳板、鐵窗、水管、開關，
    並沒有在價目表中扣除，編號依83、84頁為第16、29、30、
    31、32、33、34、38、40等項，原告沒施作部份據被告找人
    估價，需90多萬元，有估價單可稽云云，惟查，依83、84頁
    編號29、30給水管、編號31排水用厚管、編號32電用薄管、
    編號33開關箱、編號38排風機、編號40對講機等項，原告業
    已施作完成，有原告提出之照片在卷可稽，亦據證人乙○○
    到庭證述確已在系爭建物現場看到照片上之東西，應認該部
    分室內裝修工程業已完成，其餘未完成部分原告則已列於前
    揭減帳明細表中，至於被告辯稱原告僅列計501,853 元，較
    其估價之90多萬元為少云云，按原告係營造專業公司，且一
    次以110 戶進行室內裝修工程，材料與工資單價自較被告找
    人就系爭建物單一戶估價為低，又鐵窗部分，證人乙○○亦
    證稱每戶一般只要2 、3 萬元，管理委員會補助幾千元，至
    於後陽台鐵窗加長之11,760元，管理委員會並不補貼等語（
    本院卷131頁），應認被告辯稱原告扣減金額過低云云，並
    不可採。
  (四)按「因契約互負債務者，於他方當事人未為對待給付前，得
    拒絕自己之給付。」民法第264 條第1 項前段定有明文，而
    系爭重建契約，原告有重建系爭建物並交付被告之義務；被
    告則負交付約定工程款及受領標的物之義務，屬雙務契約。
    查被告主張原告就交付系爭建物之對待給付義務尚未履行，
    為原告所不爭執，被告於本件訴訟中既主張應於其付款時，
    原告同時交付系爭建物，意係提出同時履行之抗辯，重建總
    約第4 條對於未訂定住戶工程細約者，並未定明付款分期之
    方式，原告就被告之同時履行抗辯又未爭執，本院自應為原
    告提出對待給付時，被告即向原告為給付之判決。
五、綜上，原告依契約關係，請求被告應給付其1,416,419 元，
    為有理由，應予准許。又上開准許部分，因原告有未盡對待
    給付義務之情事，經被告提出原告應同時交屋之同時履行抗
    辯，本院應為原告提出對待給付（即交付門牌號碼臺北縣淡
    水鎮○○路185 之9 號5 樓建物予被告）時，被告即應向原
    告給付上開款項之判決。
六、至於原告請求被告給付工程款自支付命令送達翌日起至清償
    日止，按年息5%計算之法定遲延利息方面，因請求法定遲延
    利息，以債務人遲延支付金錢為標的之債務為前提，本件被
    告主張同時履行抗辯經本院准許，被告於原告提出對待給付
    前，並無給付該等工程款之義務，目前自無所謂遲延之責任
    ，原告此部分之請求應予駁回。
七、至於原告另主張不當得利之法律關係請求被告給付，因兩造
    間具有契約關係，被告獲得利益並非無法律上之關係，因原
    告之主張屬請求權之選擇競合關係，此部份應無再為審酌之
    必要，附此敘明。
八、兩造均陳明願供擔保，請求宣告假執行及免為假執行，於原
    告勝訴部分，核無不合，爰酌定相當之擔保金額，予以准許
    。至原告敗訴部分，則失所附麗，應予駁回。
九、兩造其他攻擊防禦方法或訴訟資料，經審酌核與本件判決結
    果不生影響，爰不一一論述，附此敘明。
十、訴訟費用負擔之依據：民事訴訟法第79條。
中　　華　　民　　國　　94　　年　　12  　月　　2　　 日
                  民事第一庭  法  官  高愈杰
以上正本證明與原本無異。
如對本判決上訴須於判決送達後20日內向本院提出上訴狀。
中　　華　　民　　國　　94　　年　　12　　月　　6 　　日
                              書記官  高楚安
